【裁判字號】    94,上易,211
【裁判日期】    950627
【裁判案由】    分割共有物
【裁判全文】
臺灣高等法院臺中分院民事判決        94年度上易字第211號
    上  訴  人  甲○○
    訴訟代理人  許桂挺  律師
    複  代理人  胡修齊  律師
    被  上訴人  乙○○
    訴訟代理人  李淵源  律師
上列當事人間請求分割共有物事件，上訴人對於民國94年4月27
日臺灣彰化地方法院93年度訴字第415號第一審判決提起上訴，
本院於95年6月13日言詞辯論終結，茲判決如下：
    主      文
原判決廢棄。
兩造共有坐落彰化縣花壇鄉○○段436-1地號、地目田、面積173
平方公尺應予分割如附圖二所示：即編號甲部分面積123 平方公
尺由上訴人取得、編號Ａ部分面積15平方公尺及編號Ｂ部分面積
35平方公尺由被上訴人取得；並由上訴人補償被上訴人新台幣貳
拾肆萬貳仟陸佰肆拾陸元。又同段436地號、地目田、面積 1298
平方公尺土地，應予分割如附圖二所示：即編號乙部分面積145
平方公尺由上訴人取得、編號Ｃ部分面積1153平方公尺由被上訴
人取得；並由被上訴人補償上訴人新台幣壹拾捌萬零貳佰伍拾陸
元。
第一、二審訴訟費用由被上訴人負擔11分之9，餘由上訴人負擔
。
    事      實
一、上訴人聲明求為判決：(一)原判決廢棄。(二)兩造共有座落彰化
    縣花壇鄉○○段436地號、地目田、面積1298平方公尺及436
    -1地號、地目田、面積173平方公尺土地，准予合併分割，
    分割方法如附圖二所示，即編號甲+乙部分面積267平方公尺
    由上訴人取得；編號A+B+C部分面積1204平方公尺由被上訴
    人取得。(三)第一、二審訴訟費用由上訴人負擔。其陳述除與
    原判決記載相同者予以引用外，另補稱：
  (一)本院於民國（下同）94年10月17日勘驗現場之結果可得證，
    系爭土地上之建物其右側之通路實際之寬度達2.19公尺，而
    寬度只要達1.5公尺即可供小型車輛及小型耕耘機通行，且
    即使如原審所定之分割方法再拓寬0.9公尺，亦即將該通路
    拓寬至3.09公尺，大型車輛及耕耘機仍然無法通行，故原審
    所定分割方法並無實益，且須拆除系爭土地上現有上訴人之
    房屋，實屬不當。
  (二)系爭土地上現有上訴人之房屋，建築結構完整，而於建造後
    迭經翻修，故屋況良好，仍具有相當之經濟價值。原審依房
    屋稅籍證明書，認定上訴人所建該屋顯已老舊，與現場勘驗
    之結果不符。若依原審判決所定之分割方法而為分割，勢必
    必須拆除該屋之部分，則全棟房屋將無法加以利用，導致勢
    必拆除全棟房屋而重新建築，有礙社會經濟價值之最大效用
    ，實屬不當。上訴人於建屋之初係經被上訴人同意始興建，
    被上訴人亦同意日後若分割系爭土地，即應依上訴人建造該
    房屋後之現況分割，故應依上訴人主張之分割方法而為分割
    方為適當，亦符合雙方之利益。
  (三)上訴人所建之房屋目前尚有上訴人及家屬共11人居住，若依
    原審判決所定之分割方法而為分割，則該屋拆除及重建之期
    間將會帶給上訴人及家屬經濟上與生活上莫大不便，損害重
    大。而系爭土地利用現況為長久以來雙方協議之結果，且若
    依現況而為分割並不會造成被上訴人所分得之土地因通路寬
    度不足致不能為通常之使用，不會減損土地經濟價值，因為
    系爭土地目前尚在耕作，足見通路寬度並無不足致不能為通
    常使用之問題。況因耕作係以集體之方式為之，故即使依現
    狀而為分割，被上訴人所分得之土地尚得利用其他通路以供
    進出，並不會有礙其土地之利用。
  (四)又若依原審判決所定之分割方法而為分割，則上訴人之房屋
    勢必將移建於原供被上訴人排水用之農田排水溝上，如此一
    來被上訴人亦須重新建構排水溝於其分得之土地，因此其所
    分得土地之通路並不會因此而變寬，實無依原審判決所定之
    分割方法而為分割之必要。
  (五)按「契約未定期限者，借用人應於依借貸之目的使用完畢時
    返還之，此觀民法第470條規定自明。兩造間就系爭房屋所
    坐落之系爭土地有未定期限之使用借貸關係，而被上訴人借
    用系爭土地之目的，既為繼續使用被上訴人或其先人前所建
    造之房屋居住為目的，自以被上訴人使用系爭土地之目的完
    畢，即其無繼續居住系爭房屋或該房屋不堪使用時，返還期
    限始屆至（最高法院87年台上字第2095號判決意旨參照）。
    本案兩造當事人雖無成立使用借貸關係，惟上訴人於興建之
    初即係經被上訴人同意始興建，則兩造之間應可認有分管契
    約之約定，民法第470條之規定及上開判決之意旨應可類推
    適用，而認系爭土地上之房屋須致不堪使用時，被上訴人方
    得依其主張之分割方法請求分割，始符事理。
  (六)再依民法第148 條規定：「權利之行使，不得違反公共利益
    ，或以損害他人為主要目的。行使權利，履行義務，應依誠
    實及信用方法」。今如依被上訴人主張之方式而為分割，如
    上所述一則被上訴人亦須重新建構排水溝於其分得之土地，
    因此其所分得土地之通路並不會因此而變寬，若依現況而為
    分割並不會造成被上訴人所分得之土地因通路寬度不足致不
    能為通常之使用，不會發生減損土地經濟價值之情形。二則
    系爭二筆土地上之房屋勢必予以拆除，則全棟房屋將無法加
    以利用，必須重新建構房屋，有礙社會經濟價值之最大效用
    。且若依原審判決所定之分割方法而為分割則該屋拆除及重
    建之期間將會帶給上訴人及其家屬經濟上與生活上莫大不便
    。故可認為被上訴人權利之行使，違反公共利益，並以損害
    他人為主要目的。且上訴人於興建之初係經被上訴人同意始
    興建該屋，被上訴人於30年後始為如此分割方法之主張，將
    導致被上訴人及家屬所居住之房屋必須拆除，應可認被上訴
    人行使權利違反誠實及信用方法。
  (七)又各共有人在分割前之使用狀況，縱共有人間有分管之約定
    ，除達成將來按分管部分分割之合意外，在採原物分割之情
    形，法院猶不受其拘束，更遑論變價分割（最高法院90年度
    台上字第670號判決意旨參照）。共有人就共有物已訂立協
    議分割契約者，縱使拒絕辦理分割登記，當事人亦僅得依約
    請求履行是項登記義務，而不得訴請法院按協議之方法，再
    為分割共有物之判決（最高法院判59年台上字第1198號判例
    意旨參照）。兩造之間既已達成將來按分管部分分割之合意
    ，亦即已達成分割協議，則被上訴人自亦僅得依約請求上訴
    人履行是項登記義務，而不得訴請法院再為分割共有物之判
    決。原審不察竟為分割共有物之判決顯有違誤。
二、被上訴人聲明求為判決：(一)上訴駁回。(二)第二審訴訟費用由
    上訴人負擔。其陳述除與原判決記載相同者予以引用外，另
    補稱：
  (一)按共有耕地辦理分割為單獨所有者，應先取得共有人之協議
    或法院確定判決，其分割後之宗數，不得超過共有人人數，
    農業發展條例第16條第2項定有明文。查本件系爭土地其中
    之346-1地號土地，共有人僅有被上訴人及上訴人二人，而
    上訴人主張之分割方案卻將該346-1地號土地分成編號甲、
    Ａ及Ｂ部分三個坵塊，顯然有違上開分割後土地宗數不得超
    過共有人人數之規定，自非適法。
  (二)上訴人雖主張依附圖二方案，即彰化地政事務所93年8月31
    日複丈成果圖分割，以保留建物之現狀。惟上訴人自承於系
    爭二筆土地上之建物係於62年間所建造，並自64年1月起課
    房屋稅，有其提出之房屋稅籍證明書一紙附卷可憑，依該房
    屋稅籍證明書載明該房屋折舊年數為30年，則上訴人所建該
    屋顯已老舊。且上訴人辯稱興建之初已經莊文卿同意一節，
    並未舉證以實其說，是如為保留上訴人之老舊建物之完整而
    依上訴人之主張依現況分割，則被上訴人所分得之土地將因
    通路寬度不足僅2.2公尺，不能為通常之使用，而大為減損
    土地之經濟價值。
  (三)又同段439地號土地雖係被上訴人之兄莊漢泉所有，惟該筆
    土地與系爭436地號土地間尚夾有同段437、438地號土地，
    且土地南側之同段441地號土地係屬水路，此有地籍圖及土
    地謄本在卷可考，上訴人指被上訴人可由系爭土地之東側及
    南邊出入無礙云云，與事實不符，是上訴人主張之分割方案
    自不足採。
  (四)系爭土地如依上訴人所主張之方案分割時，因兩造所分得土
    地位置不同，請求囑託現代地政不動產估價師事務所鑑定差
    額，並依鑑定結果互為補償。但若維持原審判決之方案分割
    ，則被上訴人不要求上訴人補償。
    理      由
一、被上訴人莊文卿於原審判決後之94年6 月20日死亡，兩造共
    有坐落彰化縣花壇鄉○○段436 地號、地目田、面積1298平
    方公尺及同段436-1地號、地目田、面積173平方公尺之系爭
    土地，由其子乙○○辦妥繼承登記，並聲明承受訴訟，應予
    准許。
二、被上訴人主張：兩造共有前揭436、436-1地號之系爭土地，
    被上訴人應有部分為11分之9，上訴人之應有部分為11分之2
    ，該系爭土地並無不能分割之情形，兩造間亦無不分割的特
    約，因兩造間無法就分割方法達成協議，乃依民法第823條
    第1項、第824條第2項規定，提起本件分割共有物之訴，請
    求依附圖一所示方案合併分割。並以農業發展條例第16條第
    2項之規定，共有耕地辦理分割為單獨所有者，應先取得共
    有人之協議或法院確定判決，其分割後之宗數，不得超過共
    有人人數。如依上訴人主張依附圖二所示方案分割，將使其
    中346-1地號土地分成編號甲及Ａ、Ｂ部分三個坵塊，與前
    述法律規定有違，於法不合。又系爭二筆土地西側目前通道
    僅2.19公尺，不利被上訴人之農耕機出入耕作，況上訴人之
    建物已屬老舊（屋齡已有30年），且上訴人興建之初未經被
    上訴人同意，如為保留上訴人之老舊建物之完整而依上訴人
    主張按現況分割，則被上訴人所分得之土地將因通路寬度不
    足不能為通常之使用，會減損土地之經濟價值，是上訴人主
    張之方案並不足採。又如依上訴人所主張之方案分割時，因
    兩造所分得土地位置不同，請求囑託現代地政不動產估價師
    事務所鑑定差額，並依鑑定結果互為補償。但若維持原審判
    決之方案分割，則被上訴人不要求上訴人補償等語。
三、上訴人則以：系爭二筆土地之合併使用、收益、管理等之分
    管已有30餘年之久，且上訴人係於62年5月間即在該土地建
    築房屋以經營翻砂為業（當時房屋門牌係以舊門牌花壇鄉北
    口村68號聲請供電），因坪數太小乃加以改建即現在之房屋
    ，且當時建屋時，原本無農路可通被上訴人農田，後經被上
    訴人與上訴人商量結果，雙方以竹竿做尺，大約丈量，將上
    訴人之西邊圍牆作到內面，即現場所留置之農路。同時在東
    邊為供被上訴人之農田排水，亦經雙方商量留置了一排水溝
    ，即現狀之水溝。30餘年來並未造成被上訴人在耕作上有何
    不便或不能耕作之情事，又在被上訴人所分管之農地南邊有
    農田水利會之農水路，東側同段439地號土地，原為被上訴
    人之妻莊黃秋桂所有，於83年5月17日移轉登記予其子莊漢
    泉所有，屬共同生活戶，故被上訴人之耕作可從東邊及南邊
    出入無礙，不能因現今農耕機較大無法通行目前之通道，即
    主張要拆除上訴人之房屋、圍牆。又目前之通道，實際之寬
    度達2.19公尺，可供小型車輛及小型耕耘機通行，即使如原
    審所定之分割方法將該通路拓寬至3.09公尺，大型車輛及耕
    耘機仍然無法通行，故原審所定分割方法並無實益，且須拆
    除系爭土地上現有上訴人之房屋，有礙社會經濟價值之最大
    效用，實屬不當。而目前系爭土地兩造占有使用之現狀，係
    當初雙方協議分管之結果，故應依兩造占有現狀分割，始符
    事理等語，資為抗辯。
四、兩造前揭主張及抗辯，對於坐落彰化縣花壇鄉○○段436、
    436-1地號，地目均為田，面積各1298、173平方公尺之二筆
    系爭土地，原為莊文卿、甲○○二人所共有，應有部分為莊
    文卿11分之9、甲○○11分之2。莊文卿已於原審判決後之94
    年6月20日死亡，由其子乙○○辦妥繼承登記。系爭二筆土
    地無不能分割之情形，兩造間亦無不分割之特約。系爭二筆
    土地約呈南北走向長條形，甲○○於其北側建有鐵架造及三
    樓加強磚造建物，係於62年間所建造，並自64年1月起課房
    屋稅。於甲○○上開建物東側留有水溝、西側留有通道，莊
    文卿即藉由此通道與北端之道路通行出入。該通道最窄處寬
    度為2.19公尺等事實，為兩造所不爭執。則以上事項自足作
    為裁判認定事實之基礎。而兩造所爭執者為究應採行如附圖
    一或附圖二所示方案分割，始符合現行法律之規定及雙方就
    分割後土地之利用與經濟價值，又如改採上訴人主張之方案
    分割時，兩造應如何互為補償。爰分析審酌如下：
  (一)按農業發展條例第16條第2項固有：「共有耕地辦理分割為
    單獨所有者，應先取得共有人之協議或法院確定判決，其分
    割後之宗數，不得超過共有人人數」之規定。惟本件系爭兩
    筆土地係都市土地，非農業發展條例第3條第11款所稱之耕
    地，並無上述農業發展條例第16條第2項規定之適用。又該
    二筆土地分屬不同使用分區，依地籍測量實施規則第224條
    規定，不符合辦理土地合併之要件。業據彰化縣彰化地政事
    務所函復說明在卷，有該所94年12月16日彰地二字第094001
    5319號函可稽（本審卷第108頁）。從而，兩造共有系爭436
    、436-1地號兩筆土地，並無分割後之宗數，不得超過共有
    人人數之限制。但因分屬不同使用分區，故不得辦理合併分
    割。被上訴人謂：如依上訴人主張之分割方案，將其中346-
    1地號土地分成編號甲、Ａ及Ｂ部分三個坵塊，有違分割後
    土地宗數不得超過共有人人數之規定，自非適法云云，即無
    足取。
  (二)系爭二筆土地約呈南北走向長條形，上訴人甲○○於其北側
    建有鐵架造及三樓加強磚造建物，係於62年間所建造，並自
    64年1月起課房屋稅。於此建物東側留有水溝、西側留有通
    道，水溝係供被上訴人莊文卿耕作田地排放水之用，通道則
    供被上訴人莊文卿耕作田地出入通行，該通道最窄處寬度為
    2.19公尺，此為雙方所不爭，並為兩造數十年來占有使用系
    爭土地之現狀。
  (三)如採行上訴人主張依附圖二之方案分割，則係維持兩造前揭
    占有使用現狀分割。若採行被上訴人主張依附圖一之方案分
    割，即係將上開原供被上訴人莊文卿耕作田地排放水之水溝
    部分劃歸上訴人取得，而上訴人則須將其毗鄰西側通道之占
    有部分，連同西側通道一併劃歸被上訴人取得，如此固可使
    西側通道之寬度由目前約2.2公尺（最窄處2.19公尺）增至
    約3公尺，更方便被上訴人出入。惟上訴人之鐵架造及三樓
    加強磚造建物，毗鄰西側通道部分，則必須拆除寬度大約80
    公分。
  (四)上訴人之上開建物雖建於62年間，但其建築結構完整，屋況
    良好，此經勘驗記明筆錄在卷。若其毗鄰西側通道部分，必
    須拆除大約寬度80公分，則所拆除者係整片西側墻壁，含建
    築結構最重要部分之各層樓板之屋樑及樑頭之壁柱在內，該
    部分之拆除勢必破壞全棟建物之建築結構，依現行建築技術
    ，雖可以在保留殘餘建物不被破壞之情形下，另建樑頭、壁
    柱予以修補，就殘餘建物仍得繼續供居住使用，然此工程所
    須之費用不貲，對上訴人所造成之損失而言，將與整棟建物
    拆除無異。
  (五)被上訴人所以主張應改變方占有現狀，依附圖一之方案分割
    ，無非在使西側通道之寬度得以由目前約2.2公尺（最窄處
    2.19公尺）增至約3公尺，惟現有寬度已足供一般小型車輛
    通行，縱將寬度增至約3公尺，一般稍大型之車輛及耕耘機
    仍然無法通行，是以依附圖二所示方案分割，通路寬度並無
    不足致被上訴人不能為通常使用之問題。
  (六)茲審酌前述雙方就系爭土地分割後，各取得土地之利用與上
    訴人之建物拆除之損失情況，本院認以依附圖二之方案分割
    ，較為公平允當。而依此方案分割，被上訴人抗辯稱：兩造
    所分得土地位置不同，請求囑託現代地政不動產估價師事務
    所鑑定，依其鑑定結果互為補償，則屬合理有據。
  (七)兩造對於本院囑託現代地政不動產估價師事務所之鑑定結果
    均表示無意見，自足採為兩造分割互為補償之依據。該所係
    依附圖二所示分割方案，將系爭兩筆土地合併，按兩造所取
    得部分予以估價，認上訴人應補償被上訴人335,216元。即
    436-1、436地號兩筆土地分割前每平方公尺皆為2,642元，
    其中436-1地號之編號甲部分0.0123公頃為324,966元、編號
    Ａ部分0.0015公頃為39,630元、編號Ｂ部分0.0035公頃為92
    ,470元，436地號之編號乙部分0.0145公頃為383,090元、編
    號Ｃ部分0.1153公頃為3,046,226元。因分割後上述編號Ａ
    、Ｃ部分每平方公尺降為2,355元，折算編號Ａ部分0.0015
    公頃為35,325元、編號Ｃ部分0.1153公頃為2,715,315元，
    合計差額335,216元，該兩筆均由被上訴人取得，故應由上
    訴人就該差額部分補償被上訴人（見外放之該所不動產估價
    報告書）。
  (八)惟系爭兩筆土地因使用分區不同，不能合併分割，故兩筆土
    地應依附圖二之方案，逐筆各別分割，而逐筆互補其差額。
    並應依系爭兩筆土地兩造應有部分上訴人11分之 2、被上訴
    人11分之 9比例予以計算各應得之價值，再就其實際取得價
    值，以其差額作為互補之標準。436-1 地號部分，分割前總
    價雖為457,066元（324966+39630+92470），但分割後總價
    僅只452761元（324966+35325+92470），依此數為分母，上
    訴人應有部分11分之2應取得82,320元、被上訴人應有部分
    11分之9應取得370,441元。而上訴人分取編號甲部分324,96
    6元，多出242,646元，被上訴人分取編號Ａ部分35,325元及
    編號Ｂ部分92,470元共127,795元，不足242,646元，應由上
    訴人補償被上訴人242,646元。436地號部分，分割前總價雖
    為3,429,316元（383090+ 0000000），但分割後總價僅只3,
    098,405元（383090+0000000），上訴人應有部分11分之2應
    取得563,346元、被上訴人應有部分11分之9應取得2,535,05
    9元。而上訴人分取編號乙部分383,090元，不足180,256元
    ，被上訴人分取編號Ｃ部分2,715,315元，多出180,256元，
    應由被上訴人補償上訴人180,256元。
  (九)又現代地政不動產估價師事務所之鑑定，依附圖二所示，上
    訴人取得436-1地號編號甲0.0123公頃、436地號編號乙0.01
    45公頃，合計0.0268公頃（即268平方公尺），被上訴人取
    得436-1地號編號Ａ0.0015公頃及編號Ｂ0.0035公頃、436地
    號編號Ｃ0.1153公頃，合計0.1203公頃（即1203平方公尺）
    ，予以估算差額。而依系爭兩筆土地兩造應有部分上訴人11
    分之2、被上訴人11分之9比例精算，上訴人僅可取得267.45
    平方公尺，被上訴人則應取得1203.55平方公尺，兩者相較
    ，前揭鑑定上訴人多算0.55平方公尺，被上訴人則少算0.45
    平方公尺。且逐筆各別分割，應逐筆計算互補其差額，故各
    筆予以精算結果，應互補差額與前揭鑑定應補償之金額不同
    ，特予敘明。
五、綜上所述，本件應依附圖二之方案就系爭兩筆土地各別分割
    ，並分別計算差額互為補償，詳如上述，方為適當。原審依
    附圖一之方案分割，且未就分得價值差異，命以金錢補償，
    尚有未洽。上訴意旨求予廢棄改判，為有理由，爰由本院予
    以廢棄改判如主文第二項所示。
六、兩造其餘攻擊防禦方法，經本院斟酌後，認為均不足以影響
    本件判決結果，爰不一一論列，併此敘明。
七、據上論結，本件上訴為有理由，依民事訴訟法第450條、第
    78條、第80-1條，判決如主文。
中    華    民    國    95    年    6    月    27     日
                      民事第五庭審判長法  官   陳滿賢
                                      法  官   邱森樟
                                      法  官   古金男
以上正本係照原本作成。
如對本判決上訴，須於收受判決送達後二十日內向本院提出上訴
書狀，其未表明上訴理由者，應於提出上訴後二十日內向本院提
出上訴理由書 (須按他造人數附具繕本)。
上訴時應提出委任律師為訴訟代理人之委任狀。具有民事訴訟法
第四百六十六條之一第一項但書或第二項之情形為訴訟代理人者
，另應附具律師及格證書及釋明委任人與受任人有該條項所定關
係之釋明文書影本。
                                      書記官  詹錫朋
中    華    民    國    95   年    6     月     29    日
                                                      Ｂ


司法院資訊處製作；財團法人民間司法改革基金會備份。
